臺灣雲林地方法院刑事判決　　　　　　 100年度簡上字第43號
上　訴　人
即　被　告　李錦鳳
上列上訴人即被告因詐欺案件，不服本院虎尾簡易庭100 年度虎
簡字第88號中華民國100 年4 月11日第一審簡易判決（聲請簡易
判決處刑案號：100 年度偵字第1082號、第1083號、第1592號）
，提起上訴，檢察官並移送併辦（案號：100 年度偵字第2205號
），本院管轄第二審合議庭判決如下：
    主      文
原判決撤銷。
李錦鳳幫助犯詐欺取財罪，處有期徒刑肆月，如易科罰金，以新
臺幣壹仟元折算壹日。
    事實及理由
壹、犯罪事實：
一、李錦鳳知悉在金融機構開立存款帳戶並無積極資格之限制，
    且詐騙集團收集人頭帳戶用以詐騙被害人匯款之社會新聞層
    出不窮，廣經報章傳媒報導，是若將金融機構帳戶存摺、提
    款卡或密碼交付他人使用，極可能因此供詐騙集團份子施用
    詐術使他人受騙匯入款項，再加以提領運用，而屬於幫助他
    人從事詐欺取財犯罪之行為，竟基於幫助他人詐欺取財之犯
    意，於民國100 年1 月7 日16時許，在嘉義市○○○街40之
    2 號2 樓，將其所有之臺灣土地銀行北港分行帳號00000000
    0000號（下稱本案土銀帳戶）及彰化商業銀行北港分行帳號
    00000000000000號（下稱本案彰銀帳戶）之存摺、提款卡及
    密碼同時交付與自稱「張先生」之真實姓名、年籍不詳成年
    男子（下稱「張先生」），以此方式幫助他人為詐欺取財之
    行為。「張先生」取得本案土銀及彰銀帳戶之存摺、提款卡
    與密碼後，即夥同所屬詐騙集團其他成員共同基於為自己不
    法所有意圖之犯意聯絡，分別為下述詐欺取財之行為：
  (一)於100 年1 月8 日21時許，假藉森森購物之名義撥打電話向
    施閎繽佯稱其購物扣款方式錯誤，須至自動提款機操作云云
    ，致施閎繽陷於錯誤，依該詐欺集團成員之指示，分別於同
    日23時10分許及23時32分許，在臺中市○里區○○路○段20
    號彰化銀行自動櫃員機，各匯款新臺幣（下同）10,000元（
    共計20,000元）至本案彰銀帳戶（併辦意旨書誤載為本案土
    銀帳戶）內，旋遭提領一空。
  (二)於100 年1 月9 日15時12分許，假藉奇摩拍賣網站賣家之名
    義撥打電話向李守昀佯稱其之前誤將款項匯到批發商所使用
    之帳戶內云云，再由自稱郵局人員之詐騙集團成員致電李守
    昀訛稱要其到提款機查詢餘額，並幫其將批發商帳號取消云
    云，致李守昀陷於錯誤，誤認為操作提款機可取消批發商帳
    號，而依該詐欺集團成員之指示，於100 年1 月9 日15時57
    分許，在臺北市○○區○○路3 段25號樟腳郵局，操作自動
    櫃員機匯款18,977元至本案土銀帳戶內，旋遭提領一空。
  (三)於100 年1 月9 日15時16分許，假藉奇摩拍賣網站賣家之名
    義撥打電話向陳師涵佯稱因作業疏失，故其購買之商品將分
    12個月分期付款云云，後由自稱郵局人員之詐騙集團成員致
    電向陳師涵訛稱要其至郵局提款機操作，並幫其解除扣款情
    形云云，致陳師涵陷於錯誤，誤認為操作提款機可取消分期
    付款，而依該詐欺集團成員之指示，分別於100 年1 月9 日
    日16時11分許、16時55分許，在華南銀行操作自動櫃員機各
    匯款14,567元、7,807 元至本案土銀帳戶內，旋遭提領一空
    。
  (四)於100 年1 月9 日17時許，假藉拍賣網站賣家之名義撥打電
    話向呂文豪佯稱因其之前網購費用匯款帳號錯誤，必須親自
    到提款機操作取消設定，不然會在其帳戶內自動分期扣款云
    云，再由自稱郵局人員之詐騙集團成員致電向呂文豪訛稱要
    其前往提款機，取消分期付款設定云云，致呂文豪陷於錯誤
    ，誤認為操作提款機可取消分期付款設定，而依該詐欺集團
    成員之指示，於100 年1 月9 日19時2 分許，前往嘉義市○
    ○路郵局，操作自動櫃員機匯款19,089元至本案土銀帳戶內
    。
二、嗣因施閎繽、李守昀、陳師涵及呂文豪發覺有異，報警處理
    ，方循線查獲上情。
貳、認定犯罪事實所憑之證據及理由：
一、證據能力方面：
    按被告以外之人於審判外之陳述，雖不符刑事訴訟法第159
    條之1 至之4 等4 條規定，而經當事人於審判程序同意作為
    證據，法院審酌該陳述作成時之情況，認為適當者，亦得作
    為證據，刑事訴訟法第159 條之5 第1 項定有明文。本判決
    後開所引用之各該被告以外之人於審判外之陳述（包括言詞
    及書面陳述），原則上均不得作為證據使用，惟上訴人即被
    告李錦鳳雖知上開證據資料為傳聞證據，但於本院審理程序
    中明示同意作為證據使用（見本院簡上卷第33頁、第49頁）
    ，本院審酌上揭證據製作時之情況，並無違法不當之情事，
    認為以之作為證據應屬適當，揆諸前開規定，應認該等供述
    證據例外具有證據能力。
二、證明力方面：
    被告固坦承於上述時地，將本案土銀與彰銀帳戶存摺、提款
    卡與密碼交與「張先生」等事實，惟矢口否認有幫助詐欺取
    財之犯行，辯稱：伊當時因為年關將近，需要用錢，而伊之
    前向銀行借款未還導致債信不良，無法借錢，故伊透過報紙
    「求才令」找到專門辦理貸款之「張先生」，「張先生」自
    稱要交付本案土銀與彰銀帳戶之存摺、提款卡與密碼才可以
    辦理貸款，伊不疑有他，遂交付之，伊不知道會被拿去犯罪
    使用云云。惟查：
  (一)被告於100 年1 月7 日16時許，在嘉義市○○○街40之2 號
    2 樓，將本案土銀與彰銀帳戶存摺、提款卡及密碼交與「張
    先生」，嗣「張先生」即夥同所屬詐騙集團其他成員，共同
    基於為自己不法所有意圖之犯意聯絡，分別以前述犯罪事實
    欄一(一)至(四)所示時地，以犯罪事實欄一(一)至(四)所示之詐欺手
    段，向施閎繽、李守昀、陳師涵及呂文豪施用詐術，致渠等
    陷於錯誤，分別於犯罪事實欄一(一)至(四)所示時地，匯款如犯
    罪事實欄一(一)至(四)所示之金額至本案彰銀或土銀帳戶內，而
    遭詐欺取財等事實，為被告所是認（見本院簡上卷第32頁反
    面），並經證人即被害人施閎繽、李守昀、陳師涵及呂文豪
    於警詢中指證甚詳（見警945 號卷第4 頁至第6 頁；警969
    號卷第4 頁至第5 頁；警1064號卷第4 頁至第5 頁；偵2205
    號卷第9 頁至第10頁），且有本案土銀、彰銀帳戶之開戶資
    料（見警969 號卷第8 頁；警1064號卷第8 頁；偵2205號卷
    第16頁至第17頁）、歷史交易明細紀錄（見警945 號卷第7
    頁；警1064號卷第7 頁；偵2205號卷第18頁至第19頁）、被
    害人施閎繽、李守昀、陳師涵及呂文豪提供之交易明細表（
    見警945 號卷第16頁；警969 號卷第14頁；警1064 號 卷第
    10頁；偵2205號卷第11頁）在卷可稽，堪信為真實。
  (二)被告雖執前詞置辯，並提出「求才令」之廣告單1 紙為證（
    見本院簡上卷第8 頁）。然查，金融帳戶為個人理財之工具
    ，申請開設金融帳戶並無任何特殊之限制，一般民眾皆能自
    由申請開戶，並得同時在不同金融機構申請多數存款帳戶使
    用，此乃眾所週知之事實，且依一般人之社會生活經驗，倘
    係合法收入，本可自行向金融機構開戶使用，而無蒐集他人
    帳戶之必要。又邇來利用人頭帳戶作為出入帳戶，而向不特
    定民眾詐取金錢之犯罪案件層出不窮，且經媒體廣為披載，
    是若將金融機構帳戶存摺、提款卡或密碼交付他人使用，極
    可能因此供詐騙集團份子施用詐術使他人受騙匯入款項，再
    加以提領運用，而屬於幫助他人從事詐欺取財犯罪之行為，
    被告係成年且智識程度正常之人，則其對上情理應了然於胸
    。又被告與「張先生」素不相識，不僅不知道「張先生」之
    全名，也未取得「張先生」之名片，僅留下1 個電話號碼與
    被告聯繫，業據被告供述明確（本院簡上卷第52頁反面），
    則在「張先生」向被告要求提供本案彰銀、土銀帳戶之存摺
    、提款卡與密碼之時，依被告之智識程度，當應有所懷疑「
    張先生」之動機與身分，以及本案彰銀、土銀帳戶將有被不
    法使用之可能性，但其卻仍將本案土銀、彰銀帳戶之存摺、
    提款卡及密碼等物交付與「張先生」，使本案彰銀、土銀帳
    戶進而為「張先生」所屬詐騙集團所使用，則其主觀上自具
    有幫助詐欺取財之犯意甚明。又查，不論是向銀行等金融機
    構貸款，或民間小額信貸，為確保貸款人日後能正常繳息還
    款，於承接他人貸款之申請時，放貸機構必然仔細徵信，確
    認貸款人以往之信用情況，並核對相關證件，甚至與本人進
    行財力確認，要求提供擔保品或保證人，據以評估是否放款
    以及放款額度，若貸款人信用狀況不良，又無法提供擔保品
    或保證人，達到放貸機構無法承擔風險之程度時，任何人均
    無法貸得款項，更不存在僅憑帳戶存摺、提款卡及密碼即可
    貸得現金之情形，此為一般申辦貸款運作實務。被告既自承
    曾向銀行借款，也曾從事股票買賣（見偵2205號卷第4 頁至
    第6 頁），衡情應有相當之金融交易經驗，對上情應當知之
    甚詳。惟依被告所供（見本院簡上卷第52頁至第53頁），被
    告向「張先生」辦理貸款申請之時，「張先生」並未要求其
    填寫任何申貸資料或提供擔保，則被告所述本案申貸程序，
    確屬疑點重重，是否真有其所謂要請「張先生」協助辦理貸
    款才交本案土銀、彰銀帳戶乙事？抑或基於其他原因（如販
    賣帳戶）而交付？均不無可疑。此外，被告之前向銀行借款
    10,000餘元，迄今仍無力清償，甚至連小額行動電話費用都
    無法繳付等情，復經被告供述在卷（見本院簡上卷第34頁、
    第53頁），顯見被告經濟狀況確屬不佳，既然如此，又有何
    放貸機構在未取得書面契據或擔保之情形下，願意借款與被
    告？由此益徵被告前述貸款之說，悖於常情，不能憑採。至
    於被告所提供之「求才令」廣告單1 紙，為一般常見之廣告
    單，被告縱有取得，或撥打其上電話，亦無法直接證明被告
    確係與「張先生」接洽辦理貸款事宜，自難據信被告所述為
    真。從而，被告辯稱其係為了辦理貸款才交付帳戶資料與「
    張先生」，其不知道會被拿去犯罪使用云云，並無可信，不
    能採為有利於被告之認定。
  (三)綜上所述，本案事證明確，被告犯行洵堪認定，應依法論科
    。
參、論罪科刑之理由：
一、刑法上之幫助犯，係對於犯罪與正犯有共同之認識，而以幫
    助之意思，對於正犯資以助力，而未參與實施犯罪之行為者
    而言。是以如未參與實施犯罪構成要件之行為，而係出於幫
    助之意思提供助力，即屬幫助犯，而非共同正犯（最高法院
    25年上字第2253號判例意旨參照）。被告基於幫助詐欺取財
    之犯意，將本案彰銀、土銀之帳戶存摺、提款卡與密碼交與
    「張先生」，各該帳戶進而為「張先生」所屬詐騙集團所用
    ，是被告係參與詐欺取財罪構成要件以外之行為，且並無證
    據足資證明被告係以正犯而非以幫助犯之犯意參與犯罪，參
    前說明，應認其係幫助犯而非共同正犯。是核被告所為，均
    係犯刑法第30條第1 項前段、第339 條第1 項之幫助詐欺取
    財罪。
二、刑法第28條之共同正犯，係指2 人以上共同實行犯罪之行為
    者而言，幫助他人犯罪，並非實施正犯，在事實上雖有二人
    以上共同幫助犯罪，要亦各負幫助罪責，而無適用該條之餘
    地，刑法上既無「共同幫助」之情，當亦無「幫助共同」之
    可言。幫助1 人為幫助，幫助2 人、3 人仍為幫助，故判決
    主文不必記載「幫助共同」，法條部分亦無需引用刑法第28
    條（最高法院95年度臺上字第6767號判決意旨參照），是被
    告上述犯行，無庸論以「幫助共同」，併此陳明。
三、被告以一次交付2 個帳戶之行為，而為他人多次詐欺取財犯
    行提供助力，屬想像競合犯，應依刑法第55條之規定從一較
    重之幫助詐欺取財罪處斷。檢察官雖未於聲請簡易判決處刑
    書中記載「被告將本案彰銀帳戶存摺、提款卡與密碼交於『
    張先生』，嗣『張先生』所屬詐騙集團即用以詐騙施閎繽之
    犯行」，但該部分與原審判決所認定之被告犯行（即被告將
    本案土銀帳戶存摺、提款卡與密碼交於「張先生」，嗣「張
    先生」所屬詐騙集團即用以詐騙李守昀、陳師涵及呂文豪之
    事實）間具有想像競合犯之裁判上一罪關係，檢察官復將該
    部分移請本院併案審理，本院自得併予審究，併此陳明。
四、被告幫助他人為詐欺取財之犯行，爰依刑法第30條第2 項之
    規定，按正犯之刑減輕其刑。
五、原審以被告罪證明確，因而適用刑事訴訟法第449 條第1 項
    前段、第454 條第2 項，刑法第30條第2 項（漏載第30條第
    1 項前段）、第339 條第1 項、第55條、第41條第1 項前段
    ，刑法施行法第1 條之1 第1 項、第2 項前段之規定，並審
    酌一切情狀，而予論罪科刑，固非無見。惟原審就併辦部分
    漏未審酌，則有違誤，被告上訴否認犯罪，固無理由，但原
    審判決既有前開可議之處，自應由本院撤銷原判決，以期適
    法。
六、爰審酌被告上述交付帳戶之行為，助長詐欺犯罪之猖獗，並
    增加被害人尋求救濟及偵查犯罪之困難，且犯後否認犯罪，
    且未與各被害人達成和解，殊不可取，惟念及各被害人遭詐
    騙之金額非鉅，暨被告現在家中照顧公婆，家中經濟狀況不
    佳，兼衡被告未有犯罪之前科紀錄（見臺灣高等法院被告前
    案紀錄表）等一切情狀，量處如主文所示之刑，並諭知易科
    罰金之折算標準。
肆、應適用之法律：
一、刑事訴訟法第455 條之1 第1 項、第3 項、第369 條第1 項
    前段、第364 條、第299 條第1 項前段。
二、刑法第30條第1 項前段、第2 項、第339 條第1 項、第55條
    、第41條第1 項前段。
三、刑法施行法第1 條之1 第1 項、第2 項前段。
本案經檢察官陳詠薇到庭執行職務。
中    華    民    國   100    年    6     月    28    日
                  刑事第七庭  審判長法  官 許佩如
                                    法  官 鍾世芬
                                    法  官 王紹銘
以上正本證明與原本無異。
不得上訴。
                                    書記官 洪秀虹
中    華    民    國   100    年    6     月    28    日
附錄本案論罪科刑法條全文：
刑法第30條（幫助犯及其處罰）：
幫助他人實行犯罪行為者，為幫助犯。雖他人不知幫助之情者，
亦同。
幫助犯之處罰，得按正犯之刑減輕之。
刑法第339條（普通詐欺罪）：
意圖為自己或第三人不法之所有，以詐術使人將本人或第三人之
物交付者，處5 年以下有期徒刑、拘役或科或併科1,000 元以下
罰金。
以前項方法得財產上不法之利益或使第三人得之者，亦同。
前2 項之未遂犯罰之。